臺灣高等法院民事判決
110年度重上字第184號
上  訴  人  賴武興  

訴訟代理人  陳俊廷律師
被 上訴 人  蘇美鶯  

訴訟代理人  潘辛柏律師
上列當事人間請求返還借款事件，上訴人對於中華民國110年1月
15日臺灣新北地方法院109年度重訴字第320號第一審判決提起一
部上訴，本院於111年6月14日言詞辯論終結，判決如下：
    主      文
原判決除確定部分外，關於命上訴人給付逾新臺幣陸佰柒拾貳萬
元，及自民國一〇七年十月五日起至民國一一〇年七月十九日止按
週年利率百分之十八計算之利息，並自民國一一〇年七月二十日
起至清償日止按週年利率百分之十六計算之利息部分，及該部分
假執行之宣告，暨除確定部分外訴訟費用之裁判均廢棄。
上開廢棄部分，被上訴人在第一審之訴及假執行之聲請均駁回。
其餘上訴駁回。
第一審（除確定部分外）、第二審訴訟費用由被上訴人負擔百分
之一，餘由上訴人負擔。
    事實及理由
一、被上訴人起訴主張：兩造於民國106年12月6日簽署金錢借貸
    契約書（下稱系爭契約），約定借款新臺幣（下同）1,500
    萬元，期限至109年12月31日止，按月利率1.5％計付利息，
    如遲繳利息視為全部到期，並加計遲延利息及違約金，上訴
    人則簽立同額本票，將其所有門牌號碼新北市○○區○○路00巷
    00號1至4樓房地（下稱系爭房地）設定最高限額抵押權予伊
    為擔保，並同意承擔其配偶康秀娣前對伊所負如附表編號1
    至3所示之借款債務共390萬元。嗣伊陸續交付上訴人如附表
    編號4至8所示借款，惟其自107年9月起未按期支付借款利息
    ，借款期限即提前屆至，應返還如附表編號1至8實際交付金
    額欄所示之借款本息、違約金。爰依消費借貸法律關係，請
    求上訴人給付1,357萬4,000元，及自107年10月5日起至清償
    日止，按週年利率18％計算之利息，暨自107年10月5日起至
    清償日止，按週年利率1.8％計算之違約金。【上訴人就敗訴
    中之672萬元（即附表編號1至3、6至8所示）本息、違約金
    部分提起上訴】
二、上訴人則以：伊僅借貸如附表編號4、5所示，係因許智仁及
    代書蘇晉得表示依民間借款習慣，借款時須同時設定最高限
    額抵押並開立本票作為擔保，且擔保金額往往超過借款金額
    甚多，待清償時再結算，方簽署面額1,500萬元本票。附表
    編號1至3、6至8皆為康秀娣向被上訴人所借，伊亦無承擔編
    號1至3所示借款債務之意思。依修正後民法第205條規定，
    被上訴人就約定利息超過週年利率16％部分，自110年7月20
    日起不得再請求。系爭契約第6條約定之違約金應屬賠償性
    違約金，為損害賠償總額預定之性質，且約定過高，應酌減
    至週年利率1％以下等語，資為抗辯。
三、原審判決：上訴人應給付被上訴人1,357萬4,000元，及自
　　107年10月5日起至清償日止，按週年利率18％計算之利息暨
    自107年10月5日起至清償日止，按週年利率1.8％計算之違約
    金，並依聲請為附條件准、免假執行之宣告，駁回被上訴人
    其餘之訴。上訴人就其敗訴部分提起一部上訴，聲明：㈠原
    判決關於命上訴人給付超過685萬4,000元本息、違約金，及
    該部分假執行之宣告均廢棄。㈡上開廢棄部分，被上訴人在
    第一審之訴及假執行之聲請均駁回。被上訴人則答辯聲明：
    上訴駁回。【上訴人就原審判決命其給付685萬4,000元（即
    附表編號4、5部分）本息、違約金，被上訴人就原審駁回其
    餘請求部分，均未據上訴或附帶上訴，業已確定】
四、兩造不爭執事項（見本院卷第137-138頁）：
  ㈠附表編號1至3所示借款係由被上訴人貸予之上訴人配偶康秀
    娣。
  ㈡兩造於106年12月6日簽訂系爭契約，記載借款金額為1,500萬
    元，借款期限至109年12月31日止，借款利率為每月1.5％，
    如有違約事項即喪失期限利益，借款人除支付利息及遲延利
    息外，並應按每萬元每日計收30元違約金（見原審卷第95-9
    9頁）。
  ㈢上訴人於106年12月6日簽立面額1,500萬元本票，另於106年1
    2月8日將其所有門牌號碼新北市○○區○○路00巷00號1至4樓房
    地設定擔保債權總額1,500萬元最高限額抵押權予被上訴人
    ，擔保向被上訴人之借款債務（見原審卷第101、253-255頁
    ）。
  ㈣附表編號4、5所示借款共計685萬4,000元為上訴人向被上訴
    人所借，其中編號4之借款係清償塗銷訴外人蔡惠怡原於系
    爭房地設定之抵押權。
  ㈤被上訴人於附表所示匯款日期，將編號4之款項匯入蔡惠怡之
    帳戶，其餘款項均匯入康秀娣之帳戶（見原審卷第85-91頁
    ）。
五、被上訴人主張上訴人承擔康秀娣積欠之附表編號1至3借款債
    務，並向其借貸附表編號6至8所示，應依消費借貸及債務承
    擔之法律關係清償本息及違約金等語，均為上訴人否認，並
    以前詞置辯。兩造爭點為：㈠兩造就附表編號1至3所示借款
    是否成立債務承擔契約？㈡兩造就附表編號6至8所示借款成
    立消費借貸關係？㈢被上訴人依消費借貸契約請求上訴人給
    付附表編號1至3、6至8所示672萬元本息、違約金，有無理
    由？
  ㈠兩造就附表編號1至3所示借款是否成立債務承擔契約？
  ⒈按第三人與債權人訂立契約承擔債務人之債務者，其債務於
    契約成立時，移轉於第三人。民法第300條定有明文。
  ⒉經查，被上訴人提出領款收據及附表編號1至3所示借款之匯
    款單據，領款收據記載：「茲收到債權人蘇美鶯借款明細如
    下：106/08/01新台幣壹佰萬元整、106/08/21新台幣壹佰萬
    元整、106/09/05新台幣貳佰萬元整、106/12/08新台幣伍佰
    萬元整」，再由上訴人依序在各筆借款後方及領款人欄位簽
    名按捺指印，匯款單據亦存有指印及上訴人姓名（見原審卷
    第83-87頁）。而上訴人雖否認在匯款單上簽名及按捺指印
    （見本院卷第246-247頁）；然上訴人之代理人於臺灣新北
    地方法院檢察署108年度他字第5267號詐欺案件（下稱系爭
    刑事案件）108年9月17日偵查中表示上訴人有簽名等語，上
    訴人亦未否認代理人所述（見原審卷第239頁），且上訴人
    於民事綜合辯論意旨狀亦自承有簽名等語（見本院卷第216
    頁），其於本院111年3月22日言詞辯論期日否認在匯款單上
    簽名，實屬無據。是上訴人於本件否認其在附表編號1至3所
    示借款之匯款單據簽名捺印云云，為無可採。
  ⒊證人許智仁具結證述：被上訴人借給康秀娣，康秀娣之後還
    要借款，所以我就跟康秀娣說要拿上訴人的房子做抵押設定
    ，才會再借，106年12月6日康秀娣跟上訴人一起過來到代書
    事務所，我就問上訴人有關康秀娣之前借的400萬元，是否
    要概括承受，上訴人說好；106年12月6日有談及若上訴人概
    括承受該三筆債務，之後遲延利息及違約金也要依照金錢借
    貸契約書之記載為計算，上訴人也有同意等語（見原審卷第
    167、169頁）。且領款收據記載之借款乃附表編號1至3所示
    康秀娣向被上訴人所為借款，上訴人在各筆借款後方簽收欄
    及領款人處簽名，並在各該筆借款之匯款單上簽名，應已表
    彰其有將附表編號1至3所示康秀娣向被上訴人之借款作為自
    己借款之意。而證人康秀娣雖於108年9月17日系爭刑事案件
    偵查中證稱：其同意偷偷讓上訴人簽名云云（見原審卷第24
    1頁），但證人即代書蘇晉得於108年10月16日系爭刑事案件
    偵查中具結證述：我確定簽約當天上訴人、康秀娣與許智仁
    確實有談到康秀娣之前有欠錢，他還不出來，所以上訴人才
    要將不動產拿出來設定最高限額抵押權，作為還款之擔保等
    語（見原審卷第249頁），足見上訴人知悉其須為康秀娣之
    債務擔保，證人康秀娣該等證述，難認可採。再由上訴人列
    為本件最高限額抵押權之設定債務人，擔保債權總金額為1,
    500萬元等情以觀，被上訴人主張上訴人同意承擔附表編號1
    至3借款債務等語，並與其約定該等借款債務之利息、違約
    金均如系爭契約所示等語，核屬有據。再者，系爭契約特別
    約定事項記載：「借款人賴武興同意向債權人所借款項除本
    人帳戶外由共同借款人康秀娣之帳戶，台中銀行土城分行帳
    號000-00-0000000收受借款，並同意由所有之抵押不動產擔
    保受償」等語（見原審卷第99頁）。證人蘇晉得就此結證稱
    ：「康秀娣之前借的一些款項有匯去康秀娣臺中商銀的帳戶
    ，這些款項也是房屋要擔保借款的一部分。當時就是康秀娣
    借的錢需要擔保，賴武興也需要借錢，所以才來我事務所，
    最早就是這樣。特別約定事項應該包含康秀娣之前向被上訴
    人借的，也包含後續的借款」等語（見本院卷第177頁），
    其於108年8月22日、108年10月16日系爭刑事案件偵查中亦
    為相同證述（見原審卷第229、231、249頁）。亦可見，上
    訴人應確有承擔附表編號1至3所示借款債務之意。是以，被
    上訴人主張附表編號1至3所示之款項係被上訴人貸與康秀娣
    ，上訴人於106年12月向被上訴人借款時，已同意就附表編
    號1至3所示債務為債務承擔，並與其約定借款利率、違約金
    如系爭契約等語，堪可採信。
  ⒋上訴人雖據證人蘇晉得證述：「他們三人是說因為房屋是賴
    武興的，如果後續還有借款，是向蘇美鶯所借的款項，除匯
    入賴武興本人帳戶外，匯入康秀娣臺中商銀帳戶所收的借款
    ，賴武興同意以房屋擔保。特別約定事項是針對後續的借款
    ，不包含之前的借款，之前的借款應該是有別的處理」、「
    特別約定是指這一次的借款及後續的借款」云云（見本院卷
    第176-177頁），抗辯其無同意承擔附表編號1至3所示康秀
    娣借款云云。然證人蘇晉得業已更正上開證述，並證稱：「
    特別約定事項應該包含康秀娣之前向被上訴人借的，也包含
    後續的借款。我現在說的才是對的，剛剛說特別約定事項不
    包含康秀娣之前借的錢是錯的，我是因為時間久了，一開始
    只有看文字才說錯」等語（見本院卷第177頁）；且證人蘇
    晉得更正後之證述，核與領據收據及附表編號1至3借款之匯
    款單上均有上訴人簽名捺印，領款收據亦表彰上訴人簽收附
    表編號1至3所示借款，而有同意將該等借款作為自己借款之
    意相符，並與其於108年間所為證述情節相符，衡以人對事
    件之記憶易隨時間經過而模糊。是證人蘇晉得於本院更正後
    之證述應為可採。則上訴人以其更正前之證述抗辯無債務承
    擔云云，難認有據。上訴人固又稱證人蘇晉得更正前之證述
    與證人康秀娣於108年9月17日系爭刑事案件偵查中證述：「
    原則上我沒有提到借款是以抵押的房地作擔保」云云（見原
    審卷第243頁）相符，然證人康秀娣係就檢察官詢問：「你
    後續再跟被告許借錢時，是否說是以之前抵押的房地作擔保
    ？」一事，而為上開證述。證人康秀娣所為上開證述，顯與
    附表編號1至3所示借款是否經上訴人為債務承擔一事無涉，
    上訴人此一抗辯，同無可採。
  ⒌上訴人又抗辯系爭房地設定之最高限額抵押權義務人為上訴
    人，僅擔保上訴人對被上訴人之債務，不包含附表編號1至3
    所示，被上訴人知悉康秀娣名下無資產，始會夾帶領款收據
    及匯款單由上訴人簽名蓋印云云。然證人康秀娣證述領款收
    據及匯款單係以夾帶方式，偷偷讓上訴人簽名云云，為不可
    採，已如前述，此一抗辯，自屬無據。
  ⒍從而，被上訴人主張兩造就附表編號1至3所示借款成立債務
    承擔契約等語，信屬有據。
  ㈡兩造就附表編號6至8所示借款成立消費借貸關係？
  ⒈經查，系爭契約約定之借款金額為1,500萬元，上訴人並開立
    同額本票，及設定同額最高限額抵押權等節，有金錢借貸契
    約書、本票、土地及建物登記第一類謄本等件附卷為憑（見
    原審卷第95-101頁、本院卷第221-239頁）。且證人蘇晉得
    於108年8月22日系爭刑事案件查中證述：依照民間借貸習慣
    ，擔保金額會是借款金額的1.5倍至2倍，銀行利息約1.2倍
    。本件設定最高限額抵押前，我有跟上訴人說明過最高限額
    抵押權，且在金錢借貸契約書最後的手書特別約定事項提到
    ，如果康秀娣有向被上訴人借款，該部分也在上訴人擔保的
    範圍內。手寫特別約定事項是我寫的，再由告訴人親簽。告
    訴人在簽約時應該就知道之所以會簽立1,500萬元借款金額
    是因為後續借款的上限就是1,500萬元等語（見原審卷第229
    頁）。可見上訴人就附表編號1至3為債務承擔、為附表編號
    4至5借款後，仍得向被上訴人借款，且借款上限為1,500萬
    元。又系爭契約特別約定事項記載：「借款人賴武興同意向
    債權人所借款項除本人帳戶外由共同借款人康秀娣之帳戶，
    台中銀行土城分行帳號000-00-0000000收受借款，並同意由
    所有之抵押不動產擔保受償」等語（見原審卷第99頁）；且
    附表編號6至8均匯入康秀娣帳戶，有匯款單據為憑（見原審
    卷第89-91頁）。證人許智仁到庭證稱：上開款項都是上訴
    人打電話過來借的，我匯款後，我去上訴人住處確認款項，
    當時被上訴人不在場，只有康秀娣及兩個介紹人在場，所以
    康秀娣就在匯款單上面寫下「借款康秀娣1佰萬整」、「借
    款康秀娣1佰萬整」、「借款2000000元」等語（見原審卷第
    168頁）；佐以康秀娣前向被上訴人為附表編號1至3所示借
    款，因未能清償，而由上訴人為債務承擔，並以上訴人所有
    系爭房地為擔保，已如前述，被上訴人應無再借款予康秀娣
    之可能，並參諸附表編號1至8之約定借款金額為1,500萬元
    ，最後一筆借款日期為107年5月31日，及證人林有利具結證
    述：我認識被上訴人是在107年7月份，上訴人要跟我借款；
    上訴人當下跟我借200萬元；我提醒上訴人，若還要再借款
    的話，直接再跟許智仁借，不需要再向別人借款再設定抵押
    權等語（見原審卷第170頁），衡情，上訴人應知悉其與被
    上訴人以系爭契約約定之1,500萬元已達上限，否則其直接
    再向被上訴人借款即可，何需另向他人借款並額外支出設定
    抵押權費用。是證人許智仁上開證述，應為可取。則被上訴
    人主張上訴人為附表編號6至8借款人等語，堪可採信。
  ⒉上訴人固以證人康秀娣在系爭刑事案件偵查中證述其為附表
    編號6至8借款人云云，抗辯伊非各該借款之借款人。而證人
    康秀娣就此雖證稱：設定抵押後我自己又再跟許智仁借了40
    0萬元；許智仁有說我跟他借錢應該要讓我先生知道，但我
    都說不要，原則上我沒有提到借款是以抵押的房地做擔保云
    云（見原審卷第243頁）。但證人康秀娣前向被上訴人為附
    表編號1至3所示借款已未能清償，而需由上訴人為債務承擔
    ，則如康秀娣確有表示自己借款，無庸使上訴人知悉，附表
    編號6至8借款非系爭房地所得擔保云云，被上訴人焉有可能
    同意借款並匯付款項？是證人康秀娣在上開偵查中之證言乃
    迴護上訴人之詞，洵不足採，
  ⒊從而，被上訴人主張兩造就附表編號6至8所示借款成立消費
    借貸關係，可堪採信。
  ㈢被上訴人依消費借貸契約請求上訴人給付672萬元本息、違約
    金，有無理由？　
  ⒈按消費借貸之借用人應於約定期限內，返還與借用物種類品
    質、數量相同之物。民法第478條前段定有明文。又按，給
    付有確定期限者，債務人自期限屆滿時起，負遲延責任。遲
    延之債務，以支付金錢為標的者，債權人得請求依法定利率
    計算之遲延利息。但約定利率較高者，仍從其約定利率。民
    法第229條第1項、第233條第1項分別定有明文。且按，約定
    利率，超過週年16％者，超過部分之約定無效，110年1月20
    日修正公布之民法第205條定有明文。上開規定自公布後6個
    月即110年7月20日起施行，且於民法債編修正施行前約定，
    而於修正施行後發生之利息債務，亦適用之，民法債編施行
    法第36條第5項、第10條之1定有明文。
  ⒉經查，兩造以系爭契約約定借款期限至109年12月31日止，借
    款利率為每月1.5％（週年利率18％），如有違約事項即喪失
    期限利益，借款人除支付利息及遲延利息外，並應按每萬元
    每日計收30元違約金乙節，為兩造不爭。又兩造就附表編號
    1至3借款成立債務承擔契約，依證人許智仁證述，債務承擔
    後，該等借款之利息、違約金與系爭契約相同，兩造就附表
    編號6至8借款成立消費借貸契約等節，均如前述；且被上訴
    人主張上訴人自107年9月起即未依約給付利息，上訴人上訴
    時未予爭執，是被上訴人主張上訴人就附表編號1至3、6至8
    所示借款計672萬元，於107年9月9日視為全部到期等語，核
    屬有據。則依系爭契約約定、民法第205條及民法債編施行
    法第36條第5項、第10條之1規定，被上訴人請求上訴人給付
    672萬元及自107年10月5日起至110年7月19日止週年利率18％
    計算之利息，及自110年7月20日起按週年利率16％計算之利
    息等語，應屬有據。
  ⒊再按，違約金，除當事人另有訂定外，視為因不履行而生損
    害之賠償總額。其約定如債務人不於適當時期或不依適當方
    法履行債務時，即須支付違約金者，債權人除得請求履行債
    務外，違約金視為因不於適當時期或不依適當方法履行債務
    所生損害之賠償總額。約定之違約金額過高者，法院得減至
    相當之數額。民法第250條、第252條分別定有明文。又違約
    金之約定是否過高，應依違約金係屬於懲罰之性質或屬於損
    害賠償約定之性質而有不同。若屬前者，應依一般客觀事實
    、社會經濟狀況及當事人所受損害情形，以為酌定標準；若
    為後者，則應依當事人實際上所受損失為標準，酌予核減。
    倘所約定之數額，與實際損害顯相懸殊者，法院自得酌予核
    減，並不因懲罰性違約金或賠償額預定性違約金而異（最高
    法院87年度台上字第2563號、101年度台上字第74號判決意
    旨參照）。經查，系爭契約第6條約定：「借款人如遲延還
    本（息）時，借款人除按屆期之借款利率支付利息及遲延利
    息外，應繳付之本金（含依本約視為到期之本金）或利息均
    自應繳付而未繳付之到期日，每萬元每日計收30元之違約金
    （見原審卷第97頁），上訴人抗辯此係損害賠償預定性質違
    約金等語，核屬可採。又每萬元每日計收30元之違約金，經
    換算後為週年利率109.5％（0.3％×365日），被上訴人就原審
    將違約金酌減為按週年利率1.8％計算一事，當庭表示此已屬
    適當，但本院詢問被上訴人所受損害為何，被上訴人稱另具
    狀表示，實則並未為之（見本院卷第186頁以下）；且一般
    金融機構之違約金雖多以約定利率之10％計算，但其約定利
    率亦非高達系爭契約所定18％。本院審酌上情，認被上訴人
    就附表編號1至3、6至8借款，主張上訴人應按週年利率1.8％
    計付違約金，仍屬過高，而被上訴人既未能說明因上訴人遲
    延給付所受損害，違約金應酌減為零，始為適當。
六、綜上所述，被上訴人依消費借貸契約請求上訴人給付672萬
    元及自107年10月5日起至110年7月19日止週年利率18％計算
    之利息，自110年7月20日起至清償日止按週年利率16％計算
    之利息，洵屬有據，應予准許；逾此部分之請求，為無理由
    ，應予駁回。從而原審命上訴人給付本息部分（除確定部分
    外）就超過上開應准許部分，為上訴人敗訴之判決，並為假
    執行之宣告，自有未洽。上訴意旨就此部分指摘原判決不當
    ，求予廢棄改判，為有理由，應由本院予以廢棄，改判如主
    文第二項所示。至於上開應准許部分，原審判命上訴人給付
    ，並依兩造之聲請為准免假執行之宣告，核無違誤，上訴意
    旨，就此部分，指摘原判決不當，求予廢棄，為無理由，應
    駁回其上訴。
七、本件事證已臻明確，兩造其餘之攻擊或防禦方法及所用之證
    據，經本院斟酌後，認為均不足以影響本判決之結果，爰不
    逐一論列，併此敘明。
八、據上論結，本件上訴為一部有理由、一部無理由，依民事訴
    訟法第450條、第449條第1項、第79條，判決如主文。　　
中　　華　　民　　國　　111 　年　　6 　　月　　28　　日
                  民事第十一庭  
                      審判長法  官  李慈惠
                            法  官  吳燁山
                            法  官  趙雪瑛
正本係照原本作成。
被上訴人不得上訴。
上訴人如不服本判決，應於收受送達後20日內向本院提出上訴書
狀，其未表明上訴理由者，應於提出上訴後20日內向本院補提理
由書狀（均須按他造當事人之人數附繕本）上訴時應提出委任律
師或具有律師資格之人之委任狀；委任有律師資格者，另應附具
律師資格證書及釋明委任人與受任人有民事訴訟法第466條之1第
1項但書或第2項所定關係之釋明文書影本。如委任律師提起上訴
者，應一併繳納上訴審裁判費。
中　　華　　民　　國　　111 　年　　6 　　月　　28　　日
　　　　　　　　　　　　　  書記官  郭晋良
附表：（均為民國、新臺幣）
編號 借款日期 匯款日期 約定借貸金額 原審判決借貸金額（被上訴人實際交付金額） 上訴範圍 1 106年8月1日 106年8月2日 100萬元 98萬元 98萬元 2 106年8月21日 106年8月22日 100萬元 96萬元 96萬元 3 106年9月5日 106年9月6日 200萬元 196萬元 196萬元 4 106年12月6日 106年12月6日 500萬元 500萬元 0元 5 106年12月12日 106年12月12日 200萬元 185萬4,000元 0元 6 107年2月14日 107年2月14日 100萬元 88萬元 88萬元 7 107年4月2日 107年4月2日 100萬元 78萬5,000元 78萬5,000元 8 107年5月31日 107年5月31日 200萬元 115萬5,000元 115萬5,000元 合計   1,500萬元 1,357萬4,000元 672萬元